最高法院民事判決　　　　　　　　　　　　　　　八十六年度台上字第一六三八號
　　　上 訴 人　乙○○
　　　　　　　　甲○○
　　　　　　　　王玉媜
　　　　　　　　王文谷
　　　　　　　　王淑芬
　　　被上訴人　丙○○
右當事人間拆屋交地事件，上訴人對於中華民國八十五年六月十日台灣高等法院台中
分院第二審更審判決（八十五年度上更(一)字第七號），提起上訴，本院判決如左：
    主  文
原判決除駁回被上訴人之訴及追加之訴並各該訴訟費用部分外廢棄，發回台灣高等法
院台中分院。
    理  由
本件被上訴人主張：坐落台中縣豐原市○路○段○路墘小段三○之一一號土地面積○
點○一四三公頃及同所三○之二四號土地面積○點○一三九公頃與其上未保存登記之
門牌台中縣豐原市○○路一九六巷二九號房屋面積七二點八五平方公尺為伊所有。上
訴人無正當權源占用上開房屋；並在三○之一一號土地上興建房屋一棟，門牌為同市
○○路一九六巷三一號面積○點○○三三公頃居住，並有不當得利等情。爰本於所有
人物上請求權之法律關係，求為命上訴人返還二九號房屋及拆除三一號房屋返還土地
並給付新臺幣（下同）九十五萬二千元之判決（第一審判命上訴人乙○○遷讓二九號
房屋及拆除三一號房屋將房屋或土地返還被上訴人並給付被上訴人九萬九千八百十九
元，駁回被上訴人其餘之訴，未據被上訴人聲明不服。被上訴人於原審更審時，追加
甲○○、王玉媜、王文谷、王淑芬等四人為共同被告並追加返還不當得利之請求計算
至民國八十五年一月二十九日止）。
上訴人則以：台中縣豐原市○○路一九六巷三一號房屋係被上訴人同意伊興建，有不
定期使用借貸關係；又相當租金之損害其超過五年部分，因已罹時效，伊自得拒絕給
付等語。資為抗辯。
原審將一審命上訴人給付超過四萬二千四百八十一元部分之判決廢棄，改判駁回被上
訴人該部分之訴及追加之訴，其餘部分維持第一審所為上訴人乙○○敗訴之判決，駁
回上訴人乙○○之其餘上訴，並命上訴人遷讓二九號房屋及拆除三一號房屋將房屋或
土地返還被上訴人並給付被上訴人四萬二千四百八十一元，無非以：查系爭三○之一
一號土地上房屋（門牌三一號）係被上訴人同意其姊王鄭月雲於六十年十一月一日向
台中縣政府請准建築執照所建，有其出具土地使用承諾書附卷可證。則被上訴人與王
鄭月雲間應成立系爭土地之使用借貸關係。惟王鄭月雲於六十九年六月二十九日死亡
而上訴人均為王鄭月雲之繼承人有戶籍謄本附卷可按，則系爭三一號房屋所有權及土
地之使用借貸關係均為上訴人所繼承。按借用人應於契約所定期限屆滿時，返還借用
物，未定期限者，應於借貸之目的使用完畢時返還之，但經過相當時期，可推定借用
人已使用完畢者，貸與人亦得為返還之請求。民法第四百七十條規定甚明。被上訴人
主張，伊因憐王鄭月雲一家早期經濟貧困，予其借用，現乙○○之兒女均已成年，足
以自立，使用借貸目的已完畢，且系爭房地遭債權人查封，須收回土地以清償債務等
情，上訴人均不爭執，並有土地登記簿上查封登記及戶籍謄本可憑。而上訴人自王鄭
月雲於六十年十一月一日申請建築執照，六十一年二月四日取得使用執照起至被上訴
人於八十三年五月二十七日以存證信函表示終止使用借貸關係止，使用三○之一一號
土地已二十三年，且乙○○之兒女均已成年，足可奉養乙○○，應無由被上訴人繼續
提供土地，供上訴人免費使用之理，足認當初使用借貸之目的已完畢，應許被上訴人
收回土地；矧借用人死亡者，貸與人得終止契約，亦為民法第四百七十二條所明定，
被上訴人因借用人王鄭月雲死亡，於八十三年五月二十七日以存證信函通知上訴人，
表示終止使用借貸關係，收回土地，該信函均已到達上訴人，依民法第九十五條第一
項前段，被上訴人終止契約之意思表示已發生效力，被上訴人自得收回系爭土地。關
於二九號房屋，上訴人雖辯稱，由原所有人王甘、周昇雷點交予被上訴人之母亦即上
訴人乙○○之岳母使用，被上訴人之母已去世，王鄭月雲為其繼承人之一，上訴人又
為王鄭月雲之繼承人，應繼承被上訴人之母之使用權云云。惟查證人王甘、周昇雷證
稱：「事隔多年，不記得買主為何人，只記得是一位老太太；帶著幾個孩子。」等語
，不能證明該房屋係點交予被上訴人之母，而非被上訴人，上訴人之所辯不足採。又
查系爭二九號（原判決誤繕為三一號）房屋上訴人係於五十四年四月六日遷往居住，
當時被上訴人戶籍亦在該處，被上訴人於六十八年二月十日始遷出，有戶籍謄本附卷
可稽。故王鄭月雲率上訴人居住於該屋，應經被上訴人同意，被上訴人與王鄭月雲間
應成立使用借貸關係。被上訴人主張，依民法第四百七十條、第四百七十二條第四款
，使用借貸目的完畢；借用人死亡之事由，請求收回房屋，應屬有據。另查，上訴人
占用二九號房屋係基於繼承王鄭月雲之使用借貸權，被上訴人之返還請求權係於八十
三年五月二十七日終止契約意思表示後始發生，即上訴人於受通知、催告時始成為無
權占有，被上訴人於八十二年七月九日起訴，未罹消滅時效。同理，上訴人占有系爭
房地係基於繼承王鄭月雲之使用借貸權，於契約終止或被上訴人主張使用目的完畢前
，非無權占有，故上訴人亦無法依民法第七百六十九條、第七百七十條時效取得二九
號未登記房屋之所有權。按房屋為違章建築者，雖不能向地政機關辦理登記，然以之
為買賣標的，尚非法所不許，為出賣人之原始建築人對於第三人之侵害怠於行使其權
利時，則買受人因保全債權，以自己之名義行使其權利，要難謂與民法第二百四十二
條之規定有何不合（最高法院五十四年度臺上字第八○七號判決參照）。從而被上訴
人以系爭建物買受人地位，代位行使原始建築人之所有權，以除去上訴人就該建物無
權占有之行為，自屬依法有據。又按單純之緘默，並不表示即為同意，被上訴人縱使
長期未正式表示終止借貸關係，亦不得遽認已默示同意上訴人無期限之借貸關係。上
訴人自八十三年五月二十七日受通知時起，即無權占用被上訴人系爭房地，有如前述
，則被上訴人除依民法第七百六十七條之規定，請求上訴人交還外，同時依同法第一
百七十九條不當得利之規定，請求上訴人自八十三年五月二十七日至八十五年一月二
十九日（被上訴人主張追加之日）止，計算不當得利，賠償被上訴人四萬二千四百八
十一元（其計算方式，見原判決理由欄九），應予准許等語。為其判斷之基礎。
惟查，第一審已判命上訴人乙○○遷讓二九號房屋及拆除三一號房屋，將房屋或土地
返還被上訴人，並給付被上訴人六萬八千六百九十九元（超過四萬二千四百八十一元
部分，業經原判決，予以廢棄）。有第一審判決在卷可稽。然原審竟再命乙○○與上
訴人甲○○、王玉媜、王文谷、王淑芬遷讓二九號房屋，拆除三一號房屋，將房屋或
土地，返還被上訴人，並給付被上訴人四萬二千四百八十一元，不無對上訴人乙○○
重複判決之違法。且原審既認定，被上訴人因憐王鄭月雲家貧困，貸與使用，現王鄭
月雲使用借貸之目的已完畢，應許被上訴人收回土地，惟原審並未說明究竟於何時，
上訴人之使用借貸之目的已完畢；復又認定因借用人王鄭月雲死亡，被上訴人已通知
上訴人終止使用借貸關係，被上訴人自得收回系爭土地。然則究竟原審係以何種法律
關係，准許被上訴人收回貸與物，請求返還不當得利，並不明確。上訴論旨，指摘原
判決關其敗訴部分不當，求予廢棄，非無理由。
據上論結，本件上訴為有理由，依民事訴訟法第四百七十七條第一項、第四百七十八
條第一項，判決如主文。
中      華      民      國    八十六    年      五      月    二十三    日
                              最高法院民事第三庭
                                  審判長法官  范  秉  閣
                                        法官  朱  錦  娟
                                        法官  朱  建  男
                                        法官  許  澍  林
                                        法官  王  錦  村
      右正本證明與原本無異
                                              書  記  官
中      華      民      國    八十六    年      六      月      十      日
